最高法院民事判決　　　　　　　　　　　　　　　八十六年度台上字第二五五四號
　　上 訴 人　乙○○
　　被上訴人　甲○○
右當事人間請求減少價金事件，上訴人對於中華民國八十五年十二月三十一日台灣高
等法院第二審判決（八十五年度上字第一八四一號），提起上訴，本院判決如左：
    主  文
原判決除假執行部分外廢棄，發回台灣高等法院。
    理  由
本件被上訴人主張：伊於民國八十三年十一月間向上訴人買受坐落台北縣三重市○○
段第一○四三號土地上所興建七樓房屋之一樓及地下室（下稱系爭房屋）暨該基地應
有部分，約定一樓面積為三六坪、地下室面積為二六坪，合計為二○四點九六平方公
尺，總價金新台幣（下同）一千七百萬元。嗣經調閱登記簿謄本，發現系爭房屋主建
物加上公共設施，僅一七二點九三平方公尺，較約定面積短少三二點○三平方公尺。
以總價金一千七百萬元計算其減少面積之價金，計二百六十五萬六千六百六十三元，
伊自得依民法第三百五十九條之規定，請求減少價金等情。求為命上訴人給付伊二百
六十五萬六千六百六十三元及加算法定遲延利息之判決（第一審判決被上訴人敗訴，
被上訴人僅就其中二百萬元本息部分提起上訴）。
上訴人則以：系爭房屋原售於訴外人顏志峰，再由顏志峰轉售於被上訴人，伊係應顏
志峰要求，直接交屋於被上訴人而已，故出賣人應為顏志峰。且出售之地下室係使用
權非全部所有權，伊已依約履行，並無短少面積。況縱令地下室二六坪係出售所有權
，亦僅短少九點六九坪，則依每坪十萬元計算，亦僅應返還九十六萬九千元而已等語
。資為抗辯。
原審將第一審駁回被上訴人請求上訴人給付二百萬元本息部分之判決予以廢棄，改判
如其所聲明，無非以：查，系爭房屋及其基地應有部分雖係由上訴人先售於顏志峰，
再由被上訴人買受，惟既由兩造訂立買賣契約並交付，應認係被上訴人向顏志峰受讓
承買權，再與上訴人成立買賣契約並受所有權之移轉及物之交付，買賣關係自應存在
於兩造之間。又系爭房屋地下室之面積，依登記簿謄本之記載為八九點六四平方公尺
，即二七點一一六坪，其設置有受電室、機房、水箱、樓梯、電梯間等公共設施，該
部分所占面積為萬分之五九○一，係平均分配與一至七樓各萬分之八四三充作各層建
物之一部分，所餘萬分之四○九九則移轉於被上訴人指定之人劉桂娟（與併入一樓部
分之萬分之八四三合計即登記簿所載之萬分之四九四二），故地下室之所有權，實已
全部移轉於各層樓房屋之所有人。被上訴人除取得上開部分所有權外，對未取得所有
權部分，並無單獨使用權可言（即各樓層房屋所有人所有供設置公共設施部分係共用
，而非被上訴人專用）。又依上訴人之主張及證人顏志峰之證述，買賣系爭房屋一、
二樓及地下室約定之每坪單價為：二樓十八萬五千元、一樓四十萬元、地下室十萬元
；而基地之應有部分，依土地登記簿謄本記載，係各層樓所有人各取得七分之一，地
下室未分配基地所有權。則有基地所有權之二樓房屋每坪僅十八萬五千元，而無基地
所有權之地下室使用權一坪須十萬元，其價格顯不相當。故應認兩造間買賣契約所約
定者，地下室應係所有權之買賣而非使用權。且地下室係依二六坪計價，現移轉於被
上訴人之地下室所有權面積既未達此數額，即屬短少，被上訴人據以請求減少價金，
自屬正當。上訴人辯稱，其係出售地下室使用權，且未減少面積等語，洵不足採。再
查，被上訴人買受系爭房屋之面積為一樓三六坪、地下室二六坪，共六二坪，依登記
簿謄本之記載，其取得共一七二點九三平方公尺，合計五二點三坪，即短少九點六九
坪，被上訴人主張短少面積九點六九坪，應屬可採。依兩造買賣契約第四條約定銷售
面積如有誤差，以該戶平均單價補貼。而被上訴人所買受之一樓，依上訴人之計算，
亦僅三五點六一坪，短少○點三九坪，此乃就一樓計算，其誤差未及百分之二，但被
上訴人既依一個契約買受一樓及地下室共六二坪，自應整體計算而不宜割裂。則整個
契約係短少九坪多，已超過百分之二，即應按平均單價計算，即一千七百萬元除六二
坪，為每坪二十七萬四千一百九十三元，短少九點六九坪即應減少價金二百六十五萬
六千九百三十元，是被上訴人請求上訴人返還二百萬元本息，於法有據，應予准許等
詞。為其判斷之基礎。
按，解釋私人之契約應通觀全文，並斟酌立約當時之情形，以期不失立約人之真意（
本院十八年上字第一七二七號判例）。查，兩造買賣契約固約定銷售面積一樓約三六
坪及地下室二六坪（見一審卷九頁之房屋暨基地買賣契約書），惟其第四條約定：「
……若因現行地政法令變更，致（陽、平）台、花台、地下室、屋頂突出物等公共設
施產權未能登錄於權狀時，甲方（即被上訴人）同意從其規定，惟仍應計入銷售總坪
數內」；第六條約定：「……地下室規劃為受電室、機房、水箱、樓梯、電梯間，所
剩全部面積歸屬一樓所有權人管理使用，他層客戶（所有權人）不得異議，……」（
見一審卷一○頁），則兩造對地下室買賣之真意，是否著重於使用面積僅須達二六坪
，即為已足，至於該二六坪得否全部登記於所有權狀，並不影響上訴人之銷售面積，
非無再事研求之餘地。原審未遑詳加勾稽，以探求當事人真意，僅泛言買賣二樓及地
下室之價格顯不相當，即謂地下室面積有所短少，尚屬速斷。又依兩造買賣契約書第
四條約定：「……誤差坪數在百分之二範圍內時甲乙（即兩造）雙方言明：其因誤差
增減坪數不互為補貼價款，但誤差超過百分之二時，其增減部分得以該戶平均單價於
交屋時相互補貼價款……」等語（見一審卷一○頁正面），而原審固認定系爭房屋短
少九點六九坪，惟未扣除百分之二不互為補貼之價金部分，亦欠允洽。且系爭房屋一
樓每坪四十萬元、地下室每坪十萬元，而短少部分大部分為地下室，亦為原審所確定
之事實，則其平均單價以一樓及地下室總價除以坪數之平均單價為計算地下室短少部
分補貼之價金，反而使地下室補貼價金高於其出售之價金，不僅未臻公平，且似非當
事人立約之本意。原審就此未詳加推闡，即為不利於上訴人之判決，自屬可議。上訴
論旨，指摘原判決違背法令，求予廢棄，非無理由。
據上論結，本件上訴為有理由。依民事訴訟法第四百七十七條第一項、第四百七十八
條第一項，判決如主文。
中      華      民      國    八十六    年     八       月      十五    日
                              最高法院民事第三庭
                                  審判長法官  范  秉  閣
                                        法官  朱  錦  娟
                                        法官  朱  建  男
                                        法官  許  澍  林
                                        法官  陳  淑  敏
      右正本證明與原本無異
                                              書  記  官
中      華      民      國    八十六    年     八       月    三十      日
